【裁判字號】    97,易,640
【裁判日期】    970903
【裁判案由】    妨害自由
【裁判全文】
臺灣桃園地方法院刑事判決               97年度易字第640號
公訴人  臺灣桃園地方法院檢察署檢察官
被  告  甲○○
        乙○○
上列被告因妨害自由案件，經檢察官提起公訴（96年度偵字第
11512 號），本院判決如下︰
        主  文
甲○○、乙○○均無罪。
        理  由
一、公訴意旨略以：被告乙○○基於妨害人行使權利之犯意，於
    民國95年11月17日12時30分許，以瞭解其前妻林秀文與丙○○（現已改名丁○○）間代辦房屋貸款所生糾紛為由，夥同
    有犯意聯絡之被告甲○○及某姓名年籍均不詳之成年男子，
    在桃園縣桃園市○○路132 號對面建築工地接待所內，與丙○○理論時，以「如不把事情說出來，要讓你很難看，怎麼
    死都不知道」等語，甲○○則以「如不把事情交代清楚，要
    把事情鬧大，就不是被拖出去打而已」等語恫嚇丙○○，致
    丙○○心生畏懼，而依乙○○及甲○○2 人之指示，於字條
    上書寫貸款過程及修改文句而行無義務之事。認被告等涉有
    刑法第三百零四條第一項之強制罪嫌云云。
二、按犯罪事實應依證據認定之，無證據不得認定犯罪事實，刑
    事訴訟法第一百五十四條第二項定有明文。又按被告以外之
    人於審判外之言詞或書面陳述，除法律有規定者外，不得作
    為證據；被告以外之人於審判外向法官所為之陳述，得為證
    據；被告以外之人於偵查中向檢察官所為之陳述，除顯有不
    可信之情況者外，得為證據。除刑事訴訴法第一百五十九條
    之一、第一百五十九條之二、第一百五十九條之三之情形外
    ，下列文書亦得為證據：一、除顯有不可信之情況外，公務
    員職務上製作之紀錄文書、證明文書。二、除顯有不可信之
    情況外，從事業務之人於業務上或通常業務過程所須製作之
    紀錄文書、證明文書。三、除前二款之情形外，其他於可信
    之特別情況下所製作之文書。被告以外之人於審判外之陳述
    ，雖不符刑事訴訟法第一百五十九條之一至第一百五十九條
    之四之規定，而經當事人於審判程序同意作為證據，法院審
    酌該言詞陳述或書面陳述作成時之情況，認為適當者，亦得
    為證據。當事人、代理人或辯護人於法院調查證據時，知有
    第一百五十九條第一項不得為證據之情形，而未於言詞辯論
    終結前聲明異議者，視為有前項之同意；刑事訴訟法第一百
    五十九條第一項、第一百五十九條之一、第一百五十九條之
    四、第一百五十九條之五分別定有明文。惟被告以外之人於
    審判外之言詞或書面陳述，雖不得以之直接作為認定犯罪事
    與否之證據，但參酌現行刑事訴訟法第一百六十六條之一第
    二項、第三項第六款，第一百六十六條之二之規定及行反詰
    問時，容許以陳述人先前不一致之陳述作為彈劾證據之法理
    ，非不得以之作為彈劾證據，用來爭執被告、證人、鑑定人
    陳述之證明力；我國刑事訴訟法基於證據裁判主義及證據能
    力之規定，得以作為認定犯罪事實之依據，以有證據能力之
    證據為限，惟於審判期日證人所為陳述與審判外之陳述相異
    時，可提出該證人先前所為自我矛盾之陳述，用來減低其在
    審判時證言之證明力，此種作為彈劾證據使用之傳聞證據，
    因非用於認定犯罪事實之基礎，不受傳聞法則之拘束。因此
    ，被告以外之人於審判外之言詞或書面陳述，雖不得以之直
    接作為認定犯罪事實與否之證據，但非不得以之作為彈劾證
    據，用來爭執或減損被告、證人或鑑定人陳述之證明力。（
    最高法院94年度台上字第6881號、97年度台上字第1093 號
    判決意旨參照）。本件公訴人指訴被告等涉有強制罪嫌，無
    非以證人即告訴人丁○○警詢、檢察事務官詢問時之陳述、
    證人王鳳婷、林欣妲於警詢、檢察官訊問之陳述與告訴人書
    立之字條1 紙為其論據。被告2 人於警詢、檢察事務官詢問
    及本院法官訊問、審理中始終堅決否認有強制犯行，被告乙○○辯稱：其前妻林秀文與告訴人曾係臺北富邦商業銀行同
    事，因其前妻向其訴苦說因為幫同事即告訴人處理一件房貸
    案而吃上官司，初步了解可能告訴人與該貸款人之代書有私
    相授受情事，其想了解整個核貸案之詳細過程，才找告訴人
    說明釐清整個核貸案之始末，其乃與友人甲○○及其客戶前
    往上開工地，因告訴人對於核貸過程說的很片段不完整，才
    要告訴人用寫的，其等並未對告訴人恐嚇或強制，沒有大呼
    小叫，只是要把事情弄清楚，並沒有指導告訴人怎麼寫；告
    訴人寫銀行行員，其希望告訴人寫清楚銀行行員到底是誰，
    既係告訴人承辦，銀行行員應該就是告訴人，叫他寫清楚等
    語；被告甲○○辯稱：其與乙○○及一名客戶前往找告訴人
    ，只是要告訴人據實寫明核貸案過程，沒有對告訴人恐嚇或
    強制之行為等語。關於證據能力部分：I、證人林欣妲、王
    鳳婷警詢之陳述，雖不符刑事訴訟法第一百五十九條第一項
    ，亦無同法第一百五十九條之二、第一百五十九條之三之情
    形，惟檢察官與被告於本院調查證據時，知該陳述為被告以
    外之人審判外於警詢之陳述，有刑事訴訟法第一百五十九條
    第一項不得為證據之情形，而未於言詞辯論終結前聲明異議
    者，視為有刑事訴訟法第一百五十九條之五第一項之同意，
    該等陳述分別係林欣妲、王鳳婷向警員所為之陳述，係採一
    問一答方式，本院審酌該言詞陳述作成時，並無何不法取供
    、記載不實或其他不法情事，且依其作成之情況認適當為證
    據，依上開說明，該等陳述得為證據。II、證人即告訴人於
    警詢、檢察事務官、本院法官訊問時之陳述，與其審判中之
    陳述相異者，依上開說明，仍得以之作為彈劾證據。III、告
    訴人書立之字條1 紙，係告訴人於被告2 人在場時所書立者
    ，被告2 人與告訴人均是認告訴人確有書立該字條，係於可
    信之特別情況下所製作之文書，自得為證據。經查：（一）
    、告訴人於本院審理中證稱：其原本拒絕寫這份自白書（指
    上開字條），被告甲○○叫其把事情交代清楚，要不然出去
    怎麼死的都不知道云云。甲○○講了這句話後，其就同意寫
    了，其原本不同意改，因他講話很大聲，旁邊有其他人，所
    以其才改，其只記得他講的重話，被告2 人與同來之人等3
    人，在其寫、改自白書之前，應該沒有對其講什麼重話，寫
    完自白書後，他們馬上離去；其不確定乙○○有講什麼話，
    重話都是甲○○講的云云，其嗣於審理中又改稱：乙○○在
    其寫自白書之前有向其稱：如果沒有把事情說出來及把那個
    代書找出來，要其很難看，怎麼死的都不知道，甲○○在其
    寫自白書過程中說如果不把事情交代清楚，要把事情鬧大，
    不是被拖出去打而已云云，就被告甲○○恐嚇言詞之內容，
    被告乙○○是否以言詞恐嚇，先後所述，矛盾不一，已難採
    信。且告訴人於95年11月17日警詢時稱：乙○○當天向其稱
    ：如果沒有把事情說出來及把那個代書找出來，要其很難看
    ，怎麼死的都不知道，姓林的（指甲○○）說如果其不把事
    情交代清楚，要把事情鬧大，不是被拖出去打而已，然後乙○○及姓林的有人要求其寫下其不願意寫的字條云云，其於
    95年11月18日警詢稱：該貸款案的過程確實是如此沒錯，只
    有第二點的「承辦人員」部分，乙○○強迫一定要改寫為「
    我」字。自稱姓林的男子打電話給其稱「如果你敢打電話報
    警或讓富邦行的人員知道我們叫你寫字條的事情的話，就會
    讓你死」，在工地現場也說字條的事不能告訴任何人，要不
    然就不是拖出來打而已云云；其於檢察事務官詢問時稱：甲○○在電話中告訴我，如有第二人打電話給我，我就死定了
    云云，其於本院法官訊問時稱：乙○○與甲○○說把事情寫
    下來，其說不要，甲○○說「如果不寫的話，你試試看」云
    云，其於警詢、檢察事務官詢問、本院法官詢問時之陳述，
    亦前後不一，且與其於本院審理中所述被告等如何恐嚇或脅
    迫其寫該字條，亦矛盾不一致，自重大瑕疵可指，而難採信
    。又告訴人於本院審理中稱：同事林欣妲坐我旁邊，她有下
    來了解發生什麼事情，王鳳婷在櫃檯，林欣妲從要寫自白書
    那時，至被告等離開，都坐在其旁邊等情，此與證人林欣妲
    、王鳳婷於檢察官訊問時所述其等當時在場相符。惟證人王
    鳳婷於警詢稱：其中1 名男子（向告訴人）稱：「你他媽的
    怎麼那麼厲害，幫人家超貸一百多萬」，最後還說了一句話
    「你最好一直在這家公司不要離職」。我不記得是否有言詞
    恐嚇，但我沒看到有武器威脅的情形等語，其於檢察官訊問
    時證稱；有聽到1 男子稱「你他媽的那麼厲害，幫人家超貸
    一百多萬」，有1 個人說「你最好一直待這家公司，不要離
    職」，沒有聽到任何恐嚇言語，告訴人沒有找人協助，沒有
    聽到「如不把事情說出來，要讓你很難看，怎麼死都不知道
    」、「如不把事情交代清楚，要把事情鬧大，就不是被拖出
    去打而已」等語；證人林欣妲於警詢稱：只記得其中1 名男
    子說：「你最好把責任扛下來，別亂說話，否則你保祐自己
    出入平安」。沒有恐嚇的言語，只有大聲咆哮，也沒有拿武
    器等語，其於檢察官訊問時稱：客人走後，我就加入他們，
    他們沒有要我離開，沒有人兇告訴人，有人說「你最好把責
    任扛下來別亂說，否則你保祐自己出入平安」，當時其沒有
    注意告訴人反應，後來對方要告訴人寫一張紙，告訴人本來
    不願意寫，對方口氣不好，後來告訴人就寫，只有剛剛那句
    話比較印象深刻，其他是大聲咆哮，不記得有人說「如不把
    事情說出來，要讓你很難看，怎麼死都不知道」、「如不把
    事情交代清楚，要把事情鬧大，就不是被拖出去打而已」等
    語；證人王鳳婷、林欣妲上開陳述，均無法證明被告有公訴
    人所指以前揭言詞脅迫告訴人書立前開字條及修改文句之情
    事。又告訴人於審理中稱：「你最好把責任扛下來別亂說，
    否則你保祐自己出入平安」，這句話係甲○○講的，是寫完
    自白書後講的云云，亦與證人林欣妲所述：有人說「你最好
    把責任扛下來別亂說，否則你保祐自己出入平安」，後來對
    方要告訴人寫一張紙，告訴人本來不願意寫，對方口氣不好
    ，後來告訴人就寫云云，就說該言詞之時間點而言，被告稱
    係在寫字條之後，證人林欣妲所述則在寫字條之前，明顯不
    符；若依證人林欣妲所述有人說該句話之後，後來要告訴人
    寫字條，告訴人本來不願意寫，對方口氣不好，告訴人才寫
    云云，則說該言詞之人，並非以之脅迫告訴人寫該字條，後
    來要求告訴人寫字條時，告訴人仍不願意寫。且縱認證人林
    欣妲所述係在寫字條之前所說之時間無誤，然告訴人本院法
    官訊問時稱時間太久忘記是誰說的云云，告訴人於審理中陳
    稱係甲○○在寫字條之後說的之情，告訴人於警詢、檢察官
    訊問時均未言及被告等有說此言詞，且對於係何人所說，係
    在何時所說？記憶均非深刻，若被告係以該言詞脅迫，豈有
    記不清係何人所述，且將之說成寫字條之後所述之理。可知
    該言詞並非脅迫告訴人寫字條之內容。又若依告訴人所述該
    言詞係於寫完字條後所說，則該言詞更非脅迫告訴人書立、
    更改該字條之言詞。又證人王鳳婷所稱其中1 名男子（向告
    訴人）稱：「你他媽的怎麼那麼厲害，幫人家超貸一百多萬
    」云云，該言詞內容故有輕蔑內涵，然非以現在或將來惡害
    相通知之恐嚇或脅迫之言詞，亦與告訴人所指被告之強制內
    容不符；而證人王鳳婷所述最後還說了一句話「你最好一直
    在這家公司不要離職」云云，告訴人於本院訊問時稱這句話
    係甲○○於他們要離開時講的等語，亦係指其書立、更改上
    開字條後之言詞，並非強制告訴人書立、更改上開字條之強
    制內容亦明。（二）、又依前揭說明，被告與告訴人在上開
    工地之接待所內互動、書立、更改上開字條之過程中，告訴
    人之同事林欣妲、王鳳婷均在場，王鳳婷係在櫃檯處，林欣
    妲且於大部分時間內均坐於告訴人旁。被告果有恐嚇、強制
    之言詞，告訴人何以始終未向在場之同事王鳳婷，在旁之同
    事林欣妲求救或求助？其同事王鳳婷、林欣妲2 人於該過程
    既在場，林欣妲且坐於告訴人旁，若被告確有告訴人所指對
    告訴人強制犯行，林欣妲、王鳳婷何以對告訴人所指被告對
    其所施脅迫、恐嚇言詞未聽聞、無印象或不記憶？亦未報警
    或上前制止？告訴人所指實與常情有違，而非可採。（三）
    該字條確為告訴人所書立、更改等情，據告訴人於警詢、本
    院訊問時所述明，且有該字條1 份在卷可稽。告訴人於警詢
    且稱核貸之過程確實是如此沒錯等語，其於本院訊問時稱：
    原本其表達的意思是事實，只有「承辦行員」改成「我」不
    符，其餘是其原來之意思，其係根據事實寫的等語，足認告
    訴人係依事實經過書寫核貸過程，並非受迫書立不實之核貸
    過程。至於更改部分原記載「代書原本有提過會給承辦行員
    2 ─3 萬元協辦費」，其中承辦行員確有更改為我。然因其
    上就承辦人員並未載明係告訴人或林秀文或其他行員，文義
    確有不明，被告要求其載明，衡情亦無不合。尚不能以該字
    條為告訴人所書立及告訴人確有更改部分內容，而指係被告
    脅迫告訴人所書立、更改。綜上所述，檢察官所舉證據，均
    不能證明被告等犯罪，自應諭知被告等無罪之判決。
三、本件係檢察官聲請以簡易判決處刑之案件，因有刑事訴訟法
    第四百五十一條之一第四項但書第三款情形，適用通常程序
    審判，併予敘明。
四、據上論斷，應依刑事訴訟法第四百五十二條、第三百零一條
    第一項，判決如主文。
本案經檢察官翁春鈴到庭執行職務。
中    華    民    國    97    年    9     月    3     日
                        臺灣桃園地方法院刑事第三庭
                            審判長法  官  謝  順  輝
                                  法  官  吳  為  平
                                  法  官  蘇  琬  能
以上正本證明與原本無異。
如不服本判決，應於判決送達後10日內，向本院提出上訴狀（應
附繕本），上訴於台灣高等法院。
                            書記官  簡  慧  瑛
中    華    民    國    97    年    9     月    3     日


司法院資訊處製作；財團法人民間司法改革基金會備份。
